【裁判字號】    91,訴,3466
【裁判日期】    920328
【裁判案由】    清償借款
【裁判全文】
臺灣臺中地方法院民事判決  九十一年度訴字第三四六六號
    原      告  田坤仁
    訴訟代理人  甲○○
    被      告  乙○○
右當事人間請求清償借款事件，本院判決如左：
    主      文
被告應給付原告新臺幣壹佰伍拾萬元，及自民國九十一年八月三十一日起至清償日止
，按年息百分之五計算之利息。
訴訟費用由被告負擔。
    事實及理由
壹、訴之聲明：
  一、原告方面：同主文所示。
  二、被告方面：
      被告未於準備程序及言詞辯論期日到場，據其前所提出之書狀，聲明求為判決
      (一)原告之訴駁回；(二)如受不利之判決，願供擔保請准宣告免為假執行。
貳、事實陳述摘要：
  一、原告方面：
    (一)被告明知其於九十年三月間已陷於週轉困難並無清償能力，竟仍意圖為自己不
      法之所有，於九十年三月初某日，以需款急用為由，央求訴外人楊順州居間介
      紹，轉向原告借款一百五十萬元，並約定一個月後返還，致原告誤以為被告有
      依約清償之能力，乃於同年三月二十一日，由楊順州陪同，將現款一百五十萬
      元攜至臺中市○○○○街五三七之五四九號被告居所當面交予被告，然屆期被
      告並未依約清償，經原告催討，被告即託友人鍾秋蓉交付二張業已退票，面額
      各二十七萬元及三十一萬元之支票二紙予原告，由原告出面向發票人及背書人
      催討藉以抵付部分借款，惟嗣該二紙支票亦無法獲得清償，被告亦置之不理。
      而被告上開詐欺原告之事實，業據臺灣高等法院臺中分院以九十一年度上易字
      第九四０號判決審認確定在案，原告爰引該刑事案卷中之全部卷證資料，並基
      於民法第一百八十四條第一項後段之侵權行為損害賠償之法律關係，提起本件
      訴訟。
    (二)對被告抗辯所為之陳述：
      否認被告答辯之陳述。原告確實有交付一百五十萬元現金給被告，證據為領款
      收據及證人楊順州在刑事庭審理時之證言。原告收受被告交付之支票時，雖然
      該等支票業遭退票，但因被告表示該等支票之發票人有承諾會清償票款，所以
      被告才在該等支票後面背書，並向原告保證一定可以獲得清償，故原告才將一
      百五十萬元現金交付被告。
    (三)證據：提出臺灣高等法院臺中分院九十一年度上易字第九四０號刑事判決影本
      乙份、支票及退票理由單各二紙等為證。
  二、被告方面：
      被告未於準備程序及言詞辯論期日到場，據其前所提出書狀，其陳述略稱：
    (一)被告否認曾收受原告交付之一百五十萬元現金，被告更未曾向原告為借款之意
      思表示。
    (二)被告與原告素不相識，因被告曾於九十年三月間向訴外人楊順州借款一百萬元
      ，約定利息為每星期一十萬元，而楊順州於每週向被告收取利息時，均會與原
      告一同前來被告住處，被告遂與原告有數面之緣，其後被告陸續交付借款利息
      共八十萬元予楊順州，惟因該借款利息之負擔過於龐大，再加上當時被告持有
      第三人所簽發之支票連續各遭銀行付款人退票，致無法再支付該利息，原告知
      悉被告之處境後，竟主動向被告提出願意代被告向各發票人追討票款，而由原
      告持有被告背書之面額共計五十八萬元之支票二紙，該二紙支票即為原告所主
      張被告用以清償部分借款之支票，但實際上是原告為代被告追討票款而取得之
      票據，並非被告為清償借款而交付之。
    (三)蓋被告前持上開支票向訴外人劉清沐借調現金，並於背書後交付該等支票予劉
      清沐，嗣後被告於該等支票發票日尚未屆期時，即將該筆借款返還劉清沐，豈
      料劉清沐竟以票已放入銀行，待抽回再還被告等語為由，而未將該等支票返還
      被告，經被告向該等支票付款人查詢該等支票之信用狀況時，始知該等支票帳
      戶業經付款人拒絕往來，因此，被告遂於該等支票退票後，取回該等支票，原
      告於得知上開情事後，即向被告表示欲代被告向發票人追討票款，被告不疑有
      他，即告知原告該等支票置於訴外人鍾秋蓉處，請伊逕向鍾秋蓉拿取，豈料，
      原告竟顛倒是非，不僅無法代被告收回票款，更主張該等支票係被告清償部分
      借款之用，試問：一般人會收受已經退票之支票作為清償付款之工具嗎？原告
      既主張收受該等支票時已遭退票，顯見該等支票並無兌現之可能，是原告主張
      被告交付該等已經退票之支票作為部分借款之清償等語，顯有違常理。
  三、本院依職權調閱臺灣高等法院臺中分院九十一年度上易字第九四０號、本院九
      十年度自字三九五號等刑事案卷。
、法院之判斷：
  一、經查，被告於九十年三月間向原告借款一百五十萬元之事實，業有合作金庫活
      期儲蓄存款存摺、郵政存簿儲金簿資金往來明細各一份附卷可稽（詳見本院九
      十年度自字第三九五號刑事案卷第一二六、一二七頁），並有證人楊順州於本
      院刑事庭及臺灣高等法院臺中分院審理時證稱：「在九十年三月間被告透過我
      向原告借款一百五十萬元，而錢是原告直接交給被告，是用被告自己名義借的
      ，我只是幫他向原告借的。是被告要向我借錢，我說我沒有錢，我跟他說我要
      去找我朋友借，所以就請原告出來見被告，原告就借給被告一百五十萬元，我
      有看到原告當場拿現金給被告，九十年三月二十一日在被告大墩十一街住處樓
      下。借錢之前我就已經帶被告去見過原告，被告當時說要收票還錢給原告，利
      息三分利，一個月給一次。當初被告借錢時，有說四月底要還錢，後來四月底
      我們要去找被告還錢，他找不到人，但是被告有打電話與原告說可以去找鐘小
      姐拿票，我就與原告去找鐘小姐拿票。」等語而結證屬實（詳見本院刑事案卷
      第九一、一七八頁及臺中高分院案卷第三六頁），參以被告於上開刑事案件審
      理時亦不否認有向證人楊順州取款，且供稱楊順州與伊為十幾年之朋友，楊順
      州亦稱其與被告係結拜兄弟，並無怨隙等情，足認證人楊順州所言，應堪採信
      ，又被告曾致電於原告，並於留言中提及「你一個月時間給我，我處理，我能
      處理給你才見面」等語，有電話留言錄音帶及譯文各一份在卷可稽（詳見本院
      刑事案卷第一三一頁），被告亦自承該錄音之內容為真實（詳見本院刑事案卷
      第一一八、一七一、一七八頁），足見原告的確業曾交付一百五十萬元之借款
      予被告，兩造間因而成立消費借貸之法律關係無疑，否則被告殊無要求原告給
      予一個月時間處理該債務之理。
  二、次查，被告於臺中高分院刑事庭審理時，自承其於三月間即已週轉困難，因此
      方借錢來週轉應急，到現在還沒有還本金等語（詳見臺中高分院刑事案卷第三
      八頁），顯見被告於三月初向原告借款當時已失卻清償能力，再參以證人鍾秋
      蓉於本院刑事庭審理時證稱：「九十年三月間，兩張共一百萬元支票是被告交
      給我的，他叫我幫他調錢，我有幫他向劉清沐調錢，調一百萬元。」等語（詳
      見本院刑事案卷第一八九頁）；證人劉清沐證稱：「鐘小姐確實是拿一百萬的
      票來向我借錢，我有借鍾小姐一百萬元等語。」（詳見本院刑事案卷第一九０
      頁），及被告自承伊還劉清沐之一百萬元，即係以本件借款支付等語（詳本院
      刑事案卷第一九０頁），可見被告於本件借款之前已向劉清沐借款一百萬元，
      且已無力清償，方轉而向原告借錢用以償還。被告向原告借款之時，既明知其
      已無力清償債務，卻隱匿此一事實而仍向原告謊稱可於一個月內還錢，並於取
      得借款後分文未償，其具不法所有之意圖，洵堪認定。
  三、又查，被告嗣後雖交付面額各為二十七萬元、三十一萬元之支票二紙與原告，
      然被告交付該二紙支票與原告時，該二紙支票業已退票，業經被告於本院刑事
      庭審理時供承在卷（詳見本院刑事案卷第一一七頁），且據證人鍾秋蓉證稱：
      「後來退票，劉清沐向我要現金回去，被告就拿現金由我轉交給劉清沐並取回
      支票，被告跟我說將支票交給原告，所以之後原告來向我拿支票等語。」（詳
      見本院刑事案卷第一九０頁）及證人楊順州證稱：「因為當時被告跑掉，沒有
      任何借款憑據，才去拿該兩張已退票有背書的支票回來催討。」等語綦詳（詳
      見本院刑事案卷第三六頁），則被告交付該二紙支票予原告時，該等支票既已
      退票，且其中發票人為李建德、面額二十七萬元、付款人為高雄區中小企業銀
      行、發票日為九十年五月十日之支票之存款帳戶更於發票日前之九十年五月四
      日已列為拒絕往來戶，另乙紙金額三十一萬元，付款人中國農民銀行北屯分行
      ，發票日為九十年五月十五日，發票人陳春福支票於九十年五月二十五日亦列
      為拒絕往來，復有高雄區中小企業銀行及中國農民銀行北屯分行回函各一件在
      本院刑事案卷附卷可稽（詳見本院刑事案卷第二二頁及第卅八頁），足見被告
      交付該二紙支票予原告時，已知該等支票無兌現之可能，是尚難以被告嗣後交
      付該二紙支票予自訴人即認被告無詐欺之犯意。
  四、末查，被告雖以兩造間並未成立消費借貸法律關係及原告並未交付一百五十萬
      元現金予被告等語置辯，然被告以詐欺之犯意，使原告誤信而成立消費借貸法
      律關係，致使原告交付一百五十萬元借款予被告等情，均已業如前述，被告復
      未提出任何證據方法以實其說，且於本院審理過程中的四次庭期均無正當理由
      而不到庭說明，故被告所辯尚難採信。
  五、按因故意或過失，不法侵害他人之權利者，負損害賠償責任。故意以背於善良
      風俗之方法，加損害於他人者亦同，民法第一百八十四條第一項定有明文。查
      被告以前述之詐欺行為，詐騙原告交付一百五十萬元之借款，故被告故意以違
      背善良風俗之方法，加損害於原告，致使原告受有一百五十萬元之損害，且被
      告之行為與原告所受損害間具有相當因果關係等情，足堪認定，被告依法自應
      負侵權行為損害賠償責任。又按，負損害賠償責任者，除法律另有規定或契約
      另有訂定外，應回復他方損害發生前之原狀。因回復原狀而應給付金錢者，自
      損害發生時起，加給利息，民法第二百十三條第一項、第二項定有明文，則原
      告以本件支付命令送達被告翌日時起作本件利息之起算日，於法自無不可。綜
      上所述，原告基於侵權行為損害賠償之法律關係，訴請被告應給付原告一百五
      十萬元，及自本件支付命令送達翌日即民國九十一年八月三十一日起至清償日
      止按年息百分之五計算之利息，為有理由，應予准許。又原告並未聲明願供擔
      保請准宣告假執行，則被告即無聲請免為假執行之必要，故被告誤為聲明願供
      擔保請准宣告免為假執行之部分，即屬無益，爰不另為駁回之諭知。
伍、據上論結，本件原告之訴為有理由，依民事訴訟法三百八十五條第一項、第七十
    八條，判決如主文。
中      華      民      國    九十二    年      三      月    二十八    日
                                臺灣臺中地方法院民事第三庭
~B審判長法官  張瑞蘭
~B法      官  王金洲
~B法      官  廖慧如
右為正本，係照原本作成。
如對本判決上訴，須於判決送達後廿日內向本院提出上訴狀
中      華      民      國    九十二    年      三      月    二十八    日
~B法院書記官


司法院資訊處製作；財團法人民間司法改革基金會備份。
